【裁判字號】    97,簡上,157
【裁判日期】    971218
【裁判案由】    給付修繕費
【裁判全文】
臺灣高雄地方法院民事判決             97年度簡上字第157號
上  訴  人  典藏家管理委員會
法定代理人  戊○○
訴訟代理人  甲○○
            蕭碧宗律師
被上訴人    乙○○
法定代理人  丙○○
訴訟代理人  郭憲文律師
複代 理 人  陳豐裕律師
上當事人間給付修繕費事件，上訴人對於民國97年1 月8 日本院
高雄簡易庭97年度雄簡字第9127號民事判決提起上訴，本院於97
年12月4日言詞辯論終結，判決如下：
    主  文
原判決關於命上訴人給付超過新臺幣壹拾伍萬貳仟伍佰陸拾伍元
部分，及該部分假執行之宣告暨除確定部分外訴訟費用之裁判均
廢棄。
上開廢棄部分，被上訴人在第一審之訴駁回。
其餘上訴駁回。
第一審及第二審訴訟費用由上訴人負擔新臺幣肆仟元，餘由被上
訴人負擔。
    事實及理由
一、被上訴人起訴主張：被上訴人係坐落高雄市三民區○○○路
    441 號12樓之1 房屋（下稱系爭房屋）之所有權人，而為典
    藏家大廈之區分所有權人。因近3 年來典藏家大廈樓頂平台
    破損及水錶連接暗管等共有部分發生問題，造成系爭房屋天
    花板嚴重漏水，原應由上訴人負責修復，然經屢次通知上訴
    人修繕，上訴人均置之不理。被上訴人遂於民國95年6 、7
    月間尋找3 家公司比價後，委託訴外人丁○○即長堤防水工
    程修繕樓頂平台及水管（水錶箱），共計支出新臺幣（下同
    ）17萬元，被上訴人未受委任，並無義務，而為上訴人管理
    事務，管理行為復有利於上訴人，且不違反上訴人明知或可
    得推知之意思，所支出之費用亦屬必要，爰依無因管理之法
    律關係，聲明：(一)上訴人應給付被上訴人17萬元，及自起訴
    狀繕本送達翌日起之法定遲延利息；(二)願供擔保聲請宣告假
    執行。並於本院聲明：駁回上訴。
二、上訴人則以：系爭房屋大樓樓頂平台及水管（水錶箱）均是
    「專用」部分，並非共有部分。且被上訴人未經告知上訴人
    即擅自僱工修繕樓頂平台及水管，顯然違反上訴人之意思。
    典藏家大樓有健全的管理制度，如確有必須修繕情形，必須
    經過大樓管委會依程序處理，不得由被上訴人任作決定。何
    況被上訴人所花費之修繕金額過高，故上訴人僅願支付1/5
    之費用。又被上訴人修繕部分為「分錶」至各區分所有權部
    分水管，應由各區分所有權人即被上訴人負責；另如要處理
    漏水，只要重點挖補，不必翻修全部樓頂地磚，超過部分非
    屬必要。另丁○○於原審證稱修繕費用原本報價12萬元，惟
    因曾修繕被上訴人公司工程，故僅以11萬元計算，與被上訴
    人請求金額相差6 萬元。此外被上訴人曾表示要自費修繕，
    並於88年間於未取得上訴人同意情形下，擅自僱工修繕屋頂
    平台，花費37萬餘元，被上訴人於92、93年間亦擔任上訴人
    管委會主任委員，亦未處理漏水問題。本次修繕既未事先取
    得上訴人同意，與本人明示或可得推知之意思不合，修繕中
    能通知而不通知，無急迫情事，亦未請上訴人到場監工，且
    頂樓原有三條排水管路，經被上訴人僱工修繕後，其中一條
    被堵塞不通，且仍有漏水情形，於被上訴人整修完畢前，上
    訴人得拒絕給付等語資為抗辯。並於本院聲明：(一)原判決廢
    棄；(二)被上訴人在第一審之訴駁回。
三、本件被上訴人為系爭房屋之所有權人，並為典藏家大廈之區
    分所有權人，被上訴人於95年6 、7 月間因系爭房屋天花板
    嚴重漏水，遂委託丁○○修繕樓頂平台及水管等情，業據被
    上訴人提出系爭房屋天花板漏水照片、漏水位址圖、系爭房
    屋頂樓平台及樓板翻修後照片、水錶連接明管照片、長堤防
    水工程報價單及保固書等件為證，並為兩造所不爭執，堪認
    屬實。
四、本件之爭點：
（一）被上訴人僱工修繕部分，是大樓專有部分或共用部分？
（二）被上訴人僱工修繕，是否違反上訴人明示或可得推知之意
      思？
（三）本件系爭房屋滲漏原因為何？修繕有無急迫情事？被上訴
      人有無依法通知上訴人？
（四）被上訴人支出之修繕金額為何？是否全屬必要費用？
（五）本件漏水修繕工程有無瑕疵？如有瑕疵，上訴人得否拒絕
      給付修繕費？
五、本院對上開爭點之判斷：
（一）被上訴人僱工修繕部分，是大樓專有部分或共用部分？
   1、按公寓大廈之共用部分，係指公寓大廈專有部分以外之其
      他部分及不屬專有之附屬建築物，而供共同使用者而言；
      各區分所有權人按其共有之應有部分比例，對建築物之共
      用部分及其基地有使用收益之權，但另有約定者從其約定
      ，公寓大廈管理條例第3 條第4 款、第9 條第1 項分別定
      有明文。而所謂另有約定者，包括同法第3 條第5 款所定
      共用部分經約定供特定區分所有權人使用之約定專用部分
      在內。是公寓大廈之共有部分，倘經區分所有權人約定為
      特定區分所有權人專用，則該區分所有權人使用該特定專
      用部分，即屬有權使用，且該部分所生之維修及管理費用
      ，亦應由該約定專用權人負責。
   2、次按公寓大廈管理條例第23條第2 項第1 款規定，規約除
      應載明專有部分及共有部分範圍外，約定專用部分之範圍
      及使用主體，非經載明於規約者，不生效力。查上訴人雖
      主張依典藏家預定房屋買賣合約書備註欄記載，12樓樓頂
      ，扣除保留突出物邊1.5 公尺（包含突出物）為公共使用
      範圍，其他部分歸12樓住戶使用，此有典藏家預定房屋買
      賣合約書可證（見本院卷第83頁），而此保留突出物並沒
      有修繕，可見本件修繕部分已約定為被上訴人專用，被上
      訴人應支付此部分之修繕費用云云。惟系爭房屋所在之典
      藏家公寓大廈訂有規約，其中第2 條第2 項明文規定：「
      本公寓大廈法定空地、樓頂平台為共用部分，應供全體區
      分所有權人及住戶共同使用，非經規約或區分所有權人會
      議之決議，不得約定為約定專用部分」，此有上訴人所提
      出典藏家公寓大廈規約附卷可稽（見本院卷第65頁）。則
      系爭房屋之樓頂平台，既以規約方式排除其他約定專用之
      情形，揆諸上揭法律規定，並基於「規約」係公寓大廈所
      有區分所有權人，為增進共同利益，確保良好生活環境，
      所達成共同利益之意思表示，自不能因被上訴人買受系爭
      房屋簽訂預定買賣合約書有上開記載，即遽認系爭房屋樓
      頂平台應由被上訴人專用。是本被上訴人修繕樓頂平台部
      分，自屬共有部分，上訴人所辯，尚有誤會，並非可採。
   3、至於修繕水管（水錶箱）部分，上訴人雖主張如有修繕，
      應是自「分錶」起至各使用戶之部分，而屬各住戶專用，
      應由各住戶負擔修繕費用等語，然本件依卷存事證，雖得
      推知系爭房屋樓頂水管或平台有漏水現象，導致系爭房屋
      天花板滲漏而有修繕必要（此部分詳後述），而上訴人於
      本院準備程序已明白表示無送鑑定漏水原因之必要，則自
      不能認定系爭房屋漏水情形係所謂「分錶」至各使用住戶
      之水管漏水所致，亦即究竟係水管之何處漏水，尚無從特
      定，準此，上訴人主張應係「分錶」至各住戶之水管漏水
      ，應由各住戶負擔修繕等語，即無憑據，亦非可採。
（二）本件系爭房屋滲漏原因為何？被上訴人僱工修繕，有無依
      法通知上訴人？有無急迫情事？是否違反上訴人明示或可
      得推知之意思？
   1、按未受委任，並無義務而為他人管理事務者，其管理應依
      本人明示或可得推知之意思，以有利於本人之方法為之；
      又管理人於管理前，若能通知，應即通知本人。如無急迫
      之情事，應俟本人之指示。管理人管理事務利於本人，並
      不違反本人明示或可推知之意思者，管理人為本人支出必
      要或有益之費用，或負擔債務或受損害時，得請求本人償
      還其費用及自支出時起之利息，或清償其所負擔之債務或
      賠償其損害；管理人違反本人明示或可得推知之意思而為
      事務之管理者，如其管理係為本人盡公益上之義務，或為
      其履行法定扶養義務，或本人之意思違反公共秩序善良風
      俗者，亦得對本人為同上之請求，民法第172 條、第173
      條第1 項、第176 條第1 、2 項分別定有明文。
   2、本件被上訴人表示自行僱工修繕系爭房屋係頂樓平台前，
      曾多次口頭告知上訴人漏水情形一節，雖據上訴人否認在
      卷。然依原審卷附被上訴人所提出系爭房屋漏水照片，包
      括電梯間、大門、客廳橫樑、天花板、走道間、陽台上方
      、廚房、臥室天花板等處，均有顯著漏水引起之牆壁油漆
      剝落（俗稱壁癌）、鐵門鏽蝕、天花板因水漬浸染導致發
      黃暗黑，足認該漏水情況應已有相當時間，是被上訴人陳
      稱漏水已有好幾年，且係頂樓多處滲漏所致等語，應信為
      真。準此，如謂被上訴人於此期間均未曾向上訴人告知有
      漏水情形，恐非合情。何況上訴人於原審96年12月4 日言
      詞辯論時已經明確表示「原告一直沒有提出漏水的情形，
      是95年4 、5 月才提起的」等語，而本件被上訴人係95年
      7 月始委由丁○○估價，可見被上訴人確於修繕系爭房屋
      前已向上訴人告知有漏水之情。
   3、另上訴人就系爭房屋漏水情形應如何處理，未有明確表示
      ，於審理中僅強調應等管委會修繕等語。然屋內滲漏，經
      年累月，對被上訴人居住生活品質影響甚大，自不待言，
      甚至因時間拖延，導致損害持續擴大，可以概見。職是，
      被上訴人未獲上訴人積極回應，自不宜令被上訴人繼續忍
      受滲漏之苦，被上訴人因而僱工修繕，應認符合民法第17
      3 條第1 項但書所稱之急迫情事。又被上訴人既有急迫情
      形，依上說明，自可不待上訴人之指示，逕行就該漏水處
      進行修繕。況且，管理委員會成立之目的，除為執行區分
      所有權人會議決議等事項外，尚包括公寓大廈之管理及維
      護，此觀之公寓大廈管理條例第3 條第9 款、第36條之規
      定甚明，而法律賦予管理委員會上揭權利義務，無非係為
      達成該條例第1 條「加強公寓大廈之管理維護，提昇居住
      品質」所揭示之之立法目的，因此，該條例第10條第2 項
      所賦予管理委員會之修繕權責，顯蘊含有公益性質。是縱
      認上訴人從事系爭房屋頂樓之漏水修繕，未經上訴人之同
      意，甚至係違反上訴人明示或可得推知之意思所為事務之
      管理，然依上揭說明，被上訴人進行修繕支出之必要費用
      ，既係為上訴人盡其公益上之義務，自屬有利於上訴人，
      雖該修繕之結果，亦有利於己，於被上訴人成立無因管理
      仍不生影響。
（三）被上訴人支出之修繕金額為何？是否全屬必要費用？
   1、被上訴人主張其委請長堤防水工程丁○○進行系爭房屋頂
      樓之漏水修繕工程，計支出工程款合計17萬元，在委由丁
      ○○施作之前，曾向3 家公司進行比價，最後以丁○○提
      出之價格較低，所以委由丁○○施作一節，業據被上訴人
      提出長堤防水工程估價單、彩塘室內設計有限公司報價單
      及北高防水修漏聯合工坊估價單各1 紙為證（見原審卷第
      6-9 頁），上開其他2 家公司估價結果，總價分別為19萬
      500 元及18萬5,250 元，均高於丁○○所估價格，且該其
      他2 家允諾保固期間均為3 年，尚低於丁○○承諾之5 年
      保固，可知被上訴人係經由訪價比較之後，方決定委由丁
      ○○施作，並無恣意草率之情。
   2、上訴人雖主張上揭工程費用過高，價格超過一般行情，且
      丁○○向其他住戶修繕漏水，僅花費4 萬5,000 元即可完
      成，顯見該修繕費用過高等語，並提出其他住戶之估價單
      為證。然證人丁○○業於原審到庭證稱，被上訴人委託其
      前往典藏家大廈勘查樓頂平台後，其報價填寫估價單，詳
      列修繕內容，原本報價12萬元，惟因其曾修繕被上訴人之
      公司工程，故僅以11萬元計算，估價單上之項目均係處理
      漏水之必要費用，其係先找出漏水原因後排除漏水，將樓
      頂地磚拆除施作防水處理，再重新鋪上地磚，工作項目包
      括打除地磚、以吸塵器清理粉塵後鋪上防水材料（PU）、
      重鋪水泥及地磚等，因係在樓頂施工，故所有物品均須使
      用吊車搬運，總計12萬元，此一價格應屬便宜，另因典藏
      家大廈樓頂水管老舊，時常漏水而同為導致系爭房屋漏水
      之原因，故須一併處理，至上訴提出之估價單所列金額較
      低，係因施工方法、保固期限、品質或技術不同等因素所
      致等語（見原審卷96年12月25日言詞辯論筆錄）。足見上
      開修繕費用高低有別係因施工方法、標的範圍、保固期間
      、使用材料等差異所致，是上訴人執此主張修繕費用過高
      等語，自難採信。
   3、本件防漏施作標的，包括2 部分之處理，其一，是樓頂地
      磚拆除施作防水處理，其二是樓頂連接分錶之水管暗管部
      分截斷，並改以明管方式接入管路間處理漏水問題。如上
      所述，系爭房屋屋內滲漏情形並非輕微，且分佈範圍廣泛
      ，遍及樓梯間、走道、客廳、陽台、臥室天花板等處，可
      見漏水位置非只一端。雖依丁○○上開證述，可得知其並
      未明確找出實際各個漏水點後，再針對漏水原因加以處理
      ，然依系爭房屋滲漏情形，範圍既屬廣泛，欲勘查、鑑定
      實際漏水處所，再對症處理，相較於上開防漏處理方式，
      尚難認定更為節省、便捷。又上訴人聲請之證人己○○雖
      到庭證稱，依其專業，會叫住戶暫時不要用水，再看水錶
      是否轉動，之後針對會轉動的水錶以明管方式修復等語（
      見本院卷第129 頁），但其說明僅針對水管漏水應如何修
      復之情形為說明，尚未及於樓地板可能滲漏部分，而且本
      件僅能得知水管或地板有漏水情形，依丁○○專業考慮，
      以上開方式施作亦非顯不可行，是自不能僅以證人己○○
      上開證詞，即推認上開修繕非屬必要。
   4、被上訴人主張修繕完成後，實際支付丁○○17萬元費用，
      此部分包括頂樓平台防水鋪設11萬元，及連接水錶之暗管
      改為明管6 萬元，均經丁○○提出估價單並到庭證述在卷
      ，因上訴人表示先前亦曾委由丁○○施作系爭大樓其他工
      程，是本院認丁○○無偏頗任何一方之動機，應認所述實
      在。其中水錶水管施作6 萬元部分，認係必要費用，尚無
      疑義。至於頂樓平台費用部分，丁○○於原審係證稱係依
      樓頂地板坪數估價，每坪4,000 元，共30坪，總計12萬元
      等語，然本院審理時則證稱，是以地坪估價，1 坪5,000
      元，總共24坪，共12萬元，原審作證時因係以總價記憶方
      式來陳述，故記錯坪數，回去查資料才知道是24坪等語（
      見本院卷第132 頁），此對照上開估價單，明確記載係以
      24坪估算，單價每坪5,000 元，自應以本院陳述為實情。
      惟丁○○既以坪數估價，自應與系爭房屋頂樓施作面積之
      實際坪數計算，始得認係必要費用。查依典藏家大樓之建
      物登記謄本（見本院卷第62頁）記載，系爭房屋層次面積
      為61.20 平方公尺，陽台部分為18.78 公尺，但陽台部分
      並無施工，故頂樓面積僅能依61.20 平方公尺計算，折合
      坪數應為18.513坪（1 平方公尺= 0.3025坪），並非24坪
      。而丁○○既明確表示估價係依坪數核實計算，每坪單價
      為5,000 元，則樓頂施作得請求之金額自應以上開建物登
      記謄本所載之坪數為度，是本件此部分施作費用應為9 萬
      2,565 元（計算式：18.513×5000＝92565） ，始得認係
      必要費用。
（四）本件漏水修繕工程有無瑕疵？如有瑕疵，上訴人得否拒絕
      給付修繕費？
   1、上訴人主張本件經丁○○修繕後，於97年8 、9 月間發生
      其他住戶有漏水之瑕疵，並有其他住戶水費逐年增加，可
      見被上訴人漏水修繕工程係有瑕疵一節，被上訴人雖表示
      此為新攻擊防禦方法，不得在第二審提出等語。惟上訴人
      所指另有其他住戶漏水之情，上訴人已提出典藏家大廈12
      樓D 住戶頂樓防水施工，敲打牆壁、設維修口之照片19張
      ，及10樓之1 房屋於95年間至97年間之水費逐漸增加之收
      據14張為證，是其所稱其他漏水情事既延伸迄今，自屬第
      一審言詞辯論終結之後所發生之事實，依民事訴訟法第44
      7 條第1 項第2 款規定，上訴人自得提出此一新攻擊防禦
      方法，先予敘明。
   2、上訴人主張上開其他住戶漏水或水費增加，係被上訴人修
      繕系爭房屋所造成，導致上訴人之損害，故得拒絕給付等
      情，固據己○○到庭證述因為維修孔鑽到底下，造成鬆動
      ，所以變成只要下大雨，水錶位置積水達2 公分左右，就
      會滲水到空隙造成管道間漏水，水會流到哪個地方就不一
      定，有可能會流到住戶家中，事後並有其他住戶水費暴增
      及因為漏水而再為修繕之情形等語（見本院卷第126 頁）
      。然依上開勘查過程，僅能得知日後「可能」發生漏水情
      形，至於其他住戶縱有漏水修繕，或有水費增加之情事，
      但究竟是否丁○○修繕行為所致？上訴人既表明不願聲請
      鑑定，又乏其他事證供本院參酌，本不宜遽下論斷。且丁
      ○○施作系爭房屋防漏工程係在95年7 月間，如有漏水情
      形亦當於施工後不久即可得知，尤其每年夏季均有颱風來
      襲，有時風急雨強，甚為猛烈，然均未見上訴人提出頂樓
      管路間有漏水情形，乃竟直至97年8 、9 月間始發生住戶
      反應漏水情事，顯於常情有違，是上訴人主張事後有漏水
      瑕疵，難認係丁○○施工過程所致，尚不得拒絕給付修繕
      費用。
六、綜上所述，被上訴人本於無因管理之法律關係，請求上訴人
    給付15萬2,565 元（計算式：60000 ＋92565 ＝152565）之
    必要費用，及自96年10月27日起至清償日止，按年息百分之
    5 計算之利息，為有理由，應予准許。至被上訴人逾此部分
    所為之請求，則無理由，應予駁回。原審就超過上開應准許
    部分，為上訴人敗訴之判決，並為假執行之宣告，尚有未洽
    。上訴意旨就此部分指摘原判決不當，求予廢棄改判，為有
    理由，爰由本院將原判決此部分廢棄，並駁回被上訴人在第
    一審之訴。至於上開應准許部分，原審判命上訴人給付，並
    為假執行之宣告，核無違誤，上訴意旨就此部分仍執陳詞，
    指摘原判決不當，求予廢棄，為無理由，應予駁回。
七、據上論結，本件上訴為一部有理由，一部無理由，依民事訴
    訟法第436 之1 第3 項、第449 條第1 項、第450 條、79條
    ，判決如主文。
中    華    民    國    97    年    12    月    18    日
                  民事第三庭  審判長法  官  朱玲瑤
                                    法  官  劉惠娟
                                    法  官  李嘉益
以上證明與原本無異。
本件不得再上訴。
中    華    民    國    97    年    12    月    22    日
                                    書記官  王美玲


司法院資訊處製作；財團法人民間司法改革基金會備份。
